【裁判字號】    99,易,846
【裁判日期】    991216
【裁判案由】    侵占
【裁判全文】
臺灣臺南地方法院刑事判決               99年度易字第846號
公  訴  人  臺灣臺南地方法院檢察署檢察官
被      告  吳淑華
上列被告因侵占案件，經檢察官提起公訴（99年度調偵字第493
號），本院判決如下：
    主  文
吳淑華意圖為自己不法之所有，而侵占自己持有他人之物，處有
期徒刑壹年貳月。
    事  實
一、吳淑華於民國97年間，受謝之委託標購座落於臺南市○區
    ○○路2段81巷26號之土地及建物拍賣案，謝並分別於97
    年10月13日、31日、同年11月25日各交付新臺幣（下同）40
    萬元、43萬6千元及10萬元予吳淑華作為投標上開不動產之
    投標金、保證金等相關費用。吳淑華於收受前揭款項後，即
    委由代書黃世合代為投標而未得標，詎其明知上開不動產業
    於97年11月26日由許素雲得標，許素雲並於同年12月8日繳
    足上開標案全部價金，該標案之拍賣程序業經終結，竟基於
    為自己不法所有之意圖，未返還上開金額，並向謝佯稱前
    開標案仍有標得之機會、投標之款項現仍寄放於法院云云，
    且於97年2月4日償還2萬元與謝後，即拒不返還其餘款項
    予謝，並將前揭款項侵占入己挪作他用。嗣謝於98年2
    月間經多次催討，吳淑華仍拒不返還，始知上情。
二、案經臺南市警察局第一分局報告及謝訴請臺灣臺南地方法
    院檢察署檢察官偵查起訴。
    理  由
壹、程序部分：
一、按刑事訴訟法第一百五十九條之五明定：「被告以外之人於
    審判外之陳述，雖不符前四條之規定，而經當事人於審判程
    序同意作為證據，法院審酌該言詞陳述或書面陳述作成時之
    情況，認為適當者，亦得為證據。」、「當事人、代理人或
    辯護人於法院調查證據時，知有第一百五十九條第一項不得
    為證據之情形，而未於言詞辯論終結前聲明異議者，視為有
    前項之同意。」，其立法理由在於傳聞證據未經當事人之反
    對詰問予以核實，乃排斥其證據能力。惟當事人如放棄對原
    供述人之反對詰問權，於審判程序表示同意該等傳聞證據可
    作為證據，此時，法院除認該傳聞證據欠缺適當性外，自可
    承認其證據能力。又當事人、代理人或辯護人於調查證據時
    ，知有刑事訴訟法第一百五十九條第一項不得為證據之情形
    ，卻表示「對於證據調查無異議」、「沒有意見」等意思，
    而未於言詞辯論終結前聲明異議者，應視為已有將該等傳聞
    證據採為證據之同意（最高法院九十四年度台上字第二九七
    六號判決意旨參照）。查被告吳淑華對於證人謝、劉芋杉
    、黃世合於警詢及檢察事務官詢問時之審判外陳述，在本院
    準備程序及審判程序中，就該證據能力一節，均表示「無意
    見」之意思，且未於言詞辯論終結前聲明異議，揆諸前揭說
    明，應視為被告已有將該等傳聞證據採為證據之同意，本院
    復查無其他違法或不實之處，是該等傳聞證據並無欠缺適當
    性之情形，自可承認其證據能力。
二、次按被告以外之人於偵查中向檢察官所為之陳述，除顯有不
    可信之情況者外，得為證據，刑事訴訟法第一百五十九條之
    一第二項定有明文。經查：證人謝、劉芋杉於檢察官偵查
    中具結後所為之陳述，因檢察官原則上均能遵守法律規定，
    不致違法取供，且被告亦未證明證人謝、劉芋杉於檢察官
    偵查中具結後所為之陳述有何顯有不可信之情況，可見證人
    謝、劉芋杉於檢察官偵查中具結後所為之陳述，應無顯有
    不可信之情況至明，是揆諸前開規定，其於檢察官偵查中具
    結後所為之陳述，自得為證據。
乙、實體部分：
一、訊據被告雖坦承於上揭時、地，先後三次收受告訴人謝之
    女劉芋杉交付之標購法拍屋之款項共93萬6千元，然矢口否
    認有何侵占犯行，辯稱：伊於案發時從事醫學美容保養品的
    推銷及簽約事宜，雖之前曾從事不動產仲介，惟僅曾接手劉
    芋杉家的案子。本件伊固曾收取投標法拍屋之款項93萬6千
    元，惟因謝的女兒劉芋杉經營家庭護膚坊，向伊進貨後積
    欠貨款。伊之前曾償還謝2萬元，之後將所收取款項與劉
    芋杉所欠貨款抵銷後，尚簽發一紙41萬6千元的支票交劉芋
    杉收執，伊無侵占故意，更無侵占犯行云云。經查：
  (一)被告於81年6月迄84年4月間確曾在遠大房屋仲介公司任職，
    並以該公司為投保單位，惟自84年4月15日起，迄99年8月17
    日向勞保局申請調閱資料為止，即以台南市漁會為投保單位
    ，有其提出之勞工保險被保險人投保資料表一份在卷可按。
    足認被告辯稱伊於案發時的99年10月、11月間，並非從事不
    動產仲介或買賣為業，尚非無據。此外，檢察官除告訴人之
    指訴外，並未提出具體證據足以證明被告係以從事不動產買
    賣為業務之人，本院自難僅憑告訴人之說法，遽認被告為從
    事業務之人，合先敘明。
  (二)被告坦承因代謝標購台南市○○路○段81巷26號法拍屋（
    含土地）而自謝處前後三次取得共93萬6千元之事實，核
    與謝、劉芋杉於警、偵查中證述內容有相合，並有委任授
    書一紙、謝於華南銀行之存摺明細一份、謝欲標購法拍
    屋資料（臺南市○○路○段81巷26號的地籍資料）一份、及
    被告板信商業銀行台南分行97年10月13日至97年12月31日的
    交易明細在卷可參，實可採認。嗣因該屋前三次無人投標而
    流標，於97年11月26日進行特別變賣程序後之減價拍賣程序
    ，被告於同年11月25日匯款22萬元，翌日再匯款5萬元與代
    書黃世合，委託其代標上開謝欲標購之法拍屋，黃世合再
    委託同事務所之小姐王美鈴投標，惟因王美鈴以底價135萬
    元投標，低於第三人許素雲之1百42萬8千元，故由許素雲得
    標。黃世合知悉未得標，即於同日下午將27萬元匯至被告戶
    頭，此經黃世合於檢察事務官詢問時陳述甚詳，並提出其於
    渣打銀行存摺往來明細為憑，且經本院調閱97年度執字第
    33843號卷核閱無誤，亦可採憑。
  (三)被告辯稱：伊向謝取得之93萬6千元，已先償還2萬元，其
    餘債務與劉芋杉欠伊的保養品貨款債務抵銷後，再簽發41萬
    6千元的支票與劉芋杉收執，雙方因本件購買法拍屋之債權
    債務業已釐清。然查：
  (1)被告取得之93萬6千元，除於98年2月4日先償還2萬元，業經
    劉芋杉為一致之證述（本99年12月2日審判筆錄第8頁），並
    有謝之台新銀行往來明細在卷可按，應可採信外，被告其
    餘應返還謝之投標款是否業經抵銷，未見被告提出抵銷之
    債務明細及抵銷書面等具體資料，是否屬實，已非無疑。
  (2)劉芋杉於本院審理時到場結證：「（檢察官問：請提示98年
    度交查字第561號第6頁，被告有無交付這張本票（即被告主
    張用以償還之41萬6千元支票）給你？）沒有。」、「（檢
    察官問：你跟被告之間有無債務關係？）我跟被告叫保養品
    約14萬多元，我一個朋友本來要跟我合夥，後來又說不做了
    ，我還有14萬元的貨款沒有給被告，我想要退貨，但是被告
    說不能退貨，被告說等我方便貨款再給他」、「（審判長問
    ：被告有無跟你說要拿謝標法拍屋的錢要抵貨款？）沒有
    」（本院99年12月2日審判筆錄第5頁），被告辯稱伊用以清
    償抵銷餘額之支票係41萬6千元，則依被告所辯，劉芋杉遭
    被告抵銷所積欠之貨款應有50萬元（93萬6千元，扣除41萬6
    千元及被告之前已償還之2萬元），依劉芋杉證述內容，其
    坦承積欠被告貨款金額僅14萬多元，與被告所辯劉芋杉抵銷
    的貨款係50萬元顯不相符。益見被告抵銷之抗辯，未可盡信
    。
  (3)劉芋杉另證稱：「（審判長問：你有無收到被告所開的支票
    （上開檢察官提示的支票）？沒有看過」、「（審判長問：
    這張支票影本你有無看過？（提示被告庭呈支票影本））我
    連看都沒有看過，不可能簽收，警局作筆錄時也沒有這張，
    上面「劉芋杉」的簽名也不是我簽的，我也沒有收到支票」
    （本院99年12月2日審判筆錄第6、9頁）。劉芋杉直陳並未
    看過被告提出用以清償抵銷餘額41萬6千元支票，被告是否
    確曾與劉芋杉就其所欠之貨款與本件之投標款抵銷，實無證
    據可供採酌。而該41萬6千元支票，經向付款銀行函查，亦
    函覆並未遭人兌領，有彰化銀行台南分行99年8月30日彰南
    字第099002389號函在卷可參。若劉芋杉確曾以被告尚未返
    還之投標款抵付其欠被告之貨款債務後，被告清償所剩債務
    餘額為由收受該支票，並無何不法原因，且可將該支票轉入
    謝戶頭，或兌領現金後交付謝，實無迄未兌領之理。41
    萬6千元之支票既未經兌領，劉芋杉證稱，未見過，更未收
    執該支票之證詞，應非無憑而不可採。
  (4)被告雖提出劉芋杉在與支票影印在同一張紙上之謝涼存摺旁
    之簽字（98年度交查字第561號第6頁），主張劉芋杉曾簽收
    該支票，惟劉芋杉到庭否認係其所簽，依其筆跡，亦難逕認
    係劉芋杉所簽，且簽字之位置係在存摺旁，並非在支票影本
    旁，且被告於警詢中提出之同張支票影本（警卷第30頁），
    則無劉芋杉在存摺旁的簽字，被告主張劉芋杉曾簽收該支票
    ，亦難遽採。
  (5)被告於本院審理時證稱：「（審判長問：簽本票的日期是否
    就是上面所載98年2月7日?）是」、「（審判長問：簽本票
    當時就已經有講好要抵銷貨款嗎?）是，所以那張41萬6千元
    的支票，也是當天開的，所以錢全部歸還，本票才會還給我
    」、「（審判長問：為何2月13日警局作筆錄，沒有提到這
    些情形? (提示被告警詢筆錄)那時候我有提到，警詢的時候
    應該就有附票的影本，警察說第一張不清楚，所以又印了第
    二張」（本院99年12月2日審判筆錄第13、14頁）。依被告
    所述，伊於98年2月7日簽發償還本件投標款之本票時即已談
    妥抵銷事宜，並於98年2月7日簽發用以抵銷之41萬6千元支
    票，如被告所辯屬實，其與謝間之投標款糾紛業已釐清，
    被告於98年2月7日簽發本票後，隔6日，於98年2月13日至第
    一分局德高派出所製作第一次警詢筆錄時，自應主動提及，
    惟被告於該次警詢中，就其所涉之投標款糾紛至關其清白的
    「抵銷」一節，竟全未提及？其再隔二週，於98年2月25日
    第二次警詢筆錄中才提出抵銷一事，有該二日筆錄在卷可參
    ，被告辯稱於98年月7日己談妥抵銷事宜，顯非屬實。且若
    被告於98年2月7日即已談妥抵銷事宜，並就抵銷餘額簽發41
    萬6千元的支票交劉芋杉或謝收執，雙方就本件返還投標
    款之處理，顯已達成合意，被告亦無再簽發93萬6千元本票
    與劉芋杉或謝之理？顯見被告所稱業已抵銷云云，應非屬
    實，而難採信。
  (6)綜上，本院認為並無足夠證據證明劉芋杉曾收受被告簽發的
    41萬6千元支票。被告關於抵銷之辯解，既為劉芋杉否認，
    其復無法提出關於抵銷之詳細資料，所提之證據亦無法證明
    劉芋杉曾收取被告就抵銷餘額所簽發的支票，自難僅憑被告
    片面之陳述，遽予採信。
  (四)被告另辯稱：本件之投標款項係劉芋杉交付，伊依劉芋杉之
    指示辦理抵銷（本院99年8月10日審判筆錄第4頁）；本件之
    資金劉芋杉說是謝出的，伊不太清楚是誰出的（本院99年
    12 月2日審判筆錄第16頁）云云。惟本件標購法拍屋事宜，
    委任人係謝，有委任授權書一紙在卷可稽，參諸被告曾擔
    任不動產仲介之經歷，並在上開委任授權書上簽名（其上雖
    簽「吳昱璇」三字，惟被告自承其當時對外係使用該名字（
    詳警卷第2頁）），自難諉為不知。況劉芋杉到場證稱：「
    （受命法官問：要買法拍屋的錢是誰的錢？）都是我母親的
    錢，我沒有出錢」、「（受命法官問：投標金是你跟被告去
    銀行，你領給被告的嗎？）是」、「（受命法官問：你領的
    是謝的錢還是你的錢？）謝的，郵局存摺拿給我時，被
    告也在場，被告有看到我拿的是我母親的存摺」。被告在本
    院審理時陳稱：「93萬6千元，中間有兩萬元在警局備案時
    ，就已經有轉帳兩萬元到謝的帳戶裡，去領的是台新銀行
    的錢，不是郵局的錢，因為謝比較不認識，所以全部都是
    證人跟我全權處理這個款項」，顯然並不否認劉芋杉證稱本
    件之投標款係被告與劉芋杉同往銀行，由劉芋杉領出來後交
    付被告。況且，依卷附投標書所載投標人之姓名年籍均為謝
    ，苟非被告指示，代書黃世合或其事務所小姐王美鈴如何
    知悉投標人為謝，則被告對劉芋杉交付與伊之投標款係謝
    出資一節，事後辯稱不知何人出資，即難採信。被告明知
    本件之投標款係謝所有，本難以其與委任人之女劉芋杉間
    之債務進行抵銷。且被告關於抵銷之辯解過程，全未提及事
    前曾徵詢謝意見，或事後得謝同意，其抵銷之主張本難
    對謝生效。況本件有無抵銷之事，本院認為無法證明，難
    以採信，詳如前述，被告以其對謝所負返還投標款債務與
    劉芋杉對被告所負之償還貨款債務主張抵銷，對謝不生效
    力，被告自難據此主張對謝所負返還投標款之債務業已消
    滅。
  (五)被告於97年11月26日知悉未能標得謝委託代標之法拍屋，
    依委任契約之約定，本應返還其向謝所收取之金錢（民法
    第541條第1項參照）。惟被告遲未返還，迄翌年農曆過年後
    即98年2月初，經謝、劉芋杉追討，於98年2月7日始簽發
    面額分別為10萬元、40萬元及43萬6千元的本票交付謝、
    劉芋杉，並於本票下方記載「此為代標法拍屋之款項，該本
    票保障委託人之權益所簽訂，『等法院結束該法拍屋之程序
    』，歸還本金，本票歸還持票人（同時此票作廢），不得轉
    讓或遺失」，此經謝於警詢中指訴歷歷（警詢卷第9頁）
    ，並有本票2紙在卷可稽（警卷第26、27頁）。此與劉芋杉
    於偵查中所稱：「第二次的43萬6千元是因為吳淑華說第三
    拍流標，我們有排到順位，就說剩下不夠就請銀行代墊。第
    三筆10萬元確實跟被告講的。第四標標完當天吳淑華就有來
    我家，跟我說沒標到，聽說標的人好像錢繳不出來，所以就
    跟我們說把錢直接放到法院就好，等到今年2月，我媽媽覺
    得太久，就跟吳淑華說我們不標了，說10萬元可不可以先還
    我們，吳淑華就一直沒有還，她後來是有匯2萬元給我媽媽
    ，其餘的錢都一直沒還」、「（被告提出的這些本票是何時
    交付給你們的?作何用意？）是98年2月7日她開給我們的。
    是我在前幾天當面請她開給我當擔保」內容相符，顯然被告
    於98年11月26日明知法拍屋已遭他人拍定，該不動產之拍賣
    程序已結束，其受託事項已無法完成，應返還自謝處取得
    之93萬6千元，竟一直以「法拍屋之程序尚未結束，錢在法
    院，領回程序繁瑣」為由，搪塞委任人謝，拒不償還因委
    任而取得之91萬6千元（已償還2萬元），其對該款項不法所
    有之意圖，已甚顯然。被告雖否認曾傳如警卷第31頁所載「
    敬請者謝，已接到法院之申請書。近期內將金額轉到法院
    之申請書。近期內將金額轉匯貴單位指定銀」之簡訊給劉芋
    杉，惟該簡訊係使用被告之妹吳淑喬於SKYPE申請之帳號於
    98年2月12日所發送，有三親等資料查詢結果、網際網路家
    庭國際資訊(股)公司9年6月16日函所附資料，中華電信IP資
    料查詢（詳98年度交查字第561號卷第30-31頁、第48-53頁
    、第72頁）在卷可引。依該簡訊內容，顯然意在使謝、劉
    芋杉相信投標款仍在法院，並非在被告持有中，發送該簡訊
    之結果，僅有被告可獲得緩期清償之利益，與其他人無涉。
    而發送簡訊之IP持用人吳淑喬，與謝之投標事宜並無關連
    ，惟一知悉該情，且有利害關係者僅被告，而吳淑喬又係被
    告之妹，對照被告前揭拖延返還投標款及設詞拒不償還等事
    證，堪認被告出於不法所有意圖，為繼續使用該應償還之投
    標款而發送該簡訊無誤。參之被告於本院審理時稱：「（
    審判長問：你收到謝涼的錢時，你是如何運用?）27萬先去
    標，剩下的我用掉了…」、「（審判長問：為何又收第二筆
    的43萬6千元，用到那裡去?）這筆錢不是我跟他們要的，而
    是告訴人叫我去收的，要標那個房子時補足金額，是他們叫
    我去收的，『這筆錢98年年初就用掉的』，我沒有用什麼名
    目去拿這筆」（本院99年12月2日審判筆錄第14頁）。被告
    對於向謝涼收取之投標款已先用掉，在拍賣程序結束後，拒
    不返還款項，並以法拍屋之程序尚未結束，錢在法院為由拖
    延，且假冒法院名義傳簡訊至劉芋杉之手機，意圖使謝相
    信投標款在法院，而拖延清償。經催討後簽發本票搪塞，委
    任人報警後，於第二次警詢筆錄始編稱業已抵銷，嗣於偵審
    程序一再以抵銷為由，拒不返還。其辯稱諸語，顯係事後卸
    責之詞，並無可採，其對已收取之投標款由持有易為所有之
    侵占犯行，實可認定。
二、被告吳淑華於本件行為時，並無證據足認係以從事不動產為
    業務之人，核其所為，係犯刑法第335條第1項之普通侵占罪
    。公訴人認為被告係犯刑法第336條第2項之業務侵占罪，尚
    有誤會，惟其犯罪社會基本事實同一，爰依法變更如上。按
    刑事法若干犯罪行為態樣，本質上原具有反覆、延續實行之
    特徵，立法時既予特別歸類，定為犯罪構成要件之行為要素
    ，則行為人基於概括之犯意，在密切接近之一定時、地持續
    實行之複次行為，倘依社會通念，於客觀上認為符合一個反
    覆、延續性之行為觀念者，於刑法評價上，即應僅成立一罪
    。學理上所稱「集合犯」之職業性、營業性或收集性等具有
    重複特質之犯罪均屬之，例如經營、從事業務、收集、販賣
    、製造、散布等行為概念者是（最高法院九十五年度臺上字
    第一零七九號判決意旨參照）。是以，被告所犯本件侵占之
    行為，雖分三次向劉芋杉拿取，惟其係基於一個犯意，持續
    反覆所為，為集合犯態樣，應論以一罪。爰審酌被告基於他
    人之信賴，收取委託人謝交付的90餘萬元代標法拍屋，明
    知標的已遭他人拍定，拍賣程序已結束，竟出於侵占故意將
    因委任而收取之90餘萬元花用殆盡，事後不僅無何償還彌補
    之行，反以委任人女兒劉芋杉欠伊無法證明債務內容及金額
    之貨款債務主張抵銷，審酌其侵占款項之數額達90餘萬元，
    造成被害人損害甚鉅，犯後並無悔意，飾詞卸責等一切情狀
    ，量處如主文所示之刑。
據上論斷，應依刑事訴訟法第299條第1項前段、第300條、刑法
第335條第1項，刑法施行法第1條之1判決如主文。
本案經檢察官王惠芬到庭執行職務。
中    華    民    國    99    年    12    月    16    日
            刑事第五庭    審判長法  官  鄭文祺
                                法  官  張銘晃
                                法  官  陳振謙
以上正本證明與原本無異。
如不服本判決應於收受本判決後10日內向本院提出上訴書狀，並
應敘述具體理由。其未敘述上訴理由者，應於上訴期間屆滿後20
日內向本院補提理由書狀（均須按他造當事人之人數附繕本）「
切勿逕送上級法院」。
                                書記官  黃雅雲
中    華    民    國    99    年    12    月    16    日
附錄法條：
中華民國刑法第335條（普通侵占罪）
意圖為自己或第三人不法之所有，而侵占自己持有他人之物者，
處5年以下有期徒刑、拘役或科或併科1千元以下罰金。

司法院資訊處製作；財團法人民間司法改革基金會備份。
